【裁判字號】    92,監,30
【裁判日期】    921107
【裁判案由】    變更子女監護權
【裁判全文】
臺灣花蓮地方法院民事裁定  九十二年度監字第三○號
    聲  請  人  乙○○
    相  對  人  甲○○
右聲請人間聲請指定監護人事件，本院裁定如左：
    主  文
雙方所生之未成年子女不破名宇（男，民國八十年五月二十九日出生）、不破宇森（
男，民國八十二年五月十八日出生）、不破宇豪（男，民國八十六年五月十三日出生
）、賴宇文（男，民國八十九年二月四日出生）、賴宇茜（女，民國八十九年十二月
八日出生）關於渠等權利義務之行使或負擔由聲請人任之。
程序費用由相對人負擔。
    理  由
一、按民法第一千零五十五條所定夫妻離婚有關對於未成年子女權利義務之行使或負
    擔之酌定、改定或變更事件，由未成年子女住所或居所地之地方法院管轄。非訟
    事件法第七十一條之一第一項定有明文。查本件雙方之未成年子女均住、居於台
    灣、花蓮縣，有學籍資料可憑。而本件相對人係日本國人，為涉及外國人之事件
    ，為涉外事件，而涉外事件，就程序上之事項適用法庭地法，則本件本院即有管
    轄權，合先敘明。
二、另本件為定親權行使或負擔之事項，應定性為監護事件，應依我國涉外民事法律
    適用法第二十條之規定，再者雙方所生之子女是否為婚生子女，為監護權之先決
    條件，應依該法第十六條之規定：子女之身分，依出生時其母之夫之本國法，如
    婚姻關係於子女出生前已消滅者，依婚姻關係消滅時其夫之本國法。前項所稱之
    夫為贅夫者，依其母之本國法。同法第二十條規定監護，依受監護人之本國法，
    但在中華民國有住所或居所之外國人有左列情形之一者，其監護依中華民國法律
    ：一依受監護人之本國法，有應置監護人之原因而無人行使監護之職務者。二受
    監護人在中華民國受禁治產之宣告者。我國涉外民事法律適用法第十六條、第二
    十條分別定有明文。另按日本民法第七百七十二條第一項、第八百十八條第一項
    、第三項分別規定，婚姻關係存續中懷始所生之子女，推定為婚生子女及未成年
    之子女要服從父母之親權。父母處於婚姻狀態時，由父母共同行使親權。但是，
    若父母之一方無法行使親權時，由另一方行使之。日本民法第八百十九條第二項
    之規定，父母判決離婚時，法院決定父母之一方為親權者。
三、本件聲請意旨略以：相對人為日本國人，雙方於民國六十九年十二月三十一日公
    証結婚，惟因雙方無法適應，聲請人與相對人僅同居半年，聲請人即自日本返回
    台灣花蓮居住迄今，雙方即不再共同生活，聲請人所生之未成年子女不破名宇（
    男，民國八十年五月二十九日出生）、不破宇森（男，民國八十二年五月十八日
    出生）、不破宇豪（男，民國八十六年五月十三日出生），均非自相對人受胎所
    生，係與第三人何世界所生。而雙方之婚姻業經聲請人向台灣台北地方法院起訴
    ，而經該院於九十一年五月一日判決離婚確定，然今三名子女均因戶籍法之規定
    ，未能辦理戶口，依規定要先辦理定居証，始能辦理戶口登記，現為辦理三名子
    女之定居証，為此聲請該三名子女關於渠等權利義務之行使或負擔由聲請人任之
    。
四、經查：
(一)、三名子女尚未辦理出生登記，亦有聲請人所提之戶籍謄本一紙可憑。而三名子女
    不破名宇於民國八十年五月二十九日出生、不破宇森於民國八十二年五月十八日
    出生、不破宇豪於民國八十六年五月十三日出生，均有聲請人所提之出生証明足
    考。而依我國之涉外民事法律適用法第十六條規定，適用日本民法第七百七十二
    條第一項規定之結果，該三名子女均為雙方之婚生子女，有關監護之規定，自應
    依我國涉外民事法律適用法第二十條之規定，適用受監護人之本國法即日本國法
    。
(二)、查該三名子女長期與聲請人（母親）同住，而父親在日本，不知真正之住處，三
    名子女之親權長期皆由聲請人行使，符合日本國民法第八百十八條第三項但書之
    規定，再按該國民法第八百十九條第二項，判決離婚時，由法院決定父母之一方
    為親權者。
(三)、另查雙方之婚姻業經台灣台北地方法院判決離婚，有聲請人所提之該院九十年婚
    字第三八六號判決書及確定証明書附卷可稽，即可信為真正。
(四)、再查：該三名子女至院均稱：聲請人對渠等均很好，願受聲請人之監護，爸爸（
    即聲請人之同居人）亦對渠等很好等語。再經本院函請台灣兒童暨家庭扶助基金
    會花蓮分事務所訪視結果（該所九十二年七月一日九二台童花查字第二二一號函
    ）：聲請人之父已過世，母親八十歲，臥病在床，聲請人無與兄弟姐妹共同生活
    ，家中人口簡單，居於光復鄉北富村，為木造平房，室內整潔，環境清幽，聲請
    人以臨時工為業，但工作機會不多，名下無財產，經濟能力差。聲請人子女自幼
    即由聲請人照顧，惟因兒童均已就學，即使外出工作，在照顧兒童方面不會有問
    題。聲請人之同居人何世界，原任高鐵公司日文翻譯，惟因右腳受傷影響工作能
    力而失業等語。依該訪視報告所稱事項，聲請人與其同居人之經濟狀況稍嫌不足
    ，惟本院認前開三名子女自出生後，即由聲請人照顧迄今，尚未發生不能勝任之
    情況，而三名子女至院亦稱，聲請人及其親生父親（即聲請人之同居人）均善待
    渠等，本院認三名子女關於渠等權利義務之行使或負擔交由聲請人任之，並無不
    利益渠等成長之情事，爰酌定之。
五、另雙方所生之第四名、第五名子女、賴宇文（民國八十九年二月四日出生）、賴
    宇茜（民國八十九年十二月八日出生）雖已報有戶口，為聲請人所未聲請定監護
    人。惟因均係雙方婚生推定之未成年子女，就關於渠等權利義務之行使或負擔方
    面，應一體為之，本院依職權爰併一同裁定如主文。
六、嗣後情況變更，聲請人及雙方之已滿七歲之未成年子女亦得聲請改定監護人，附
    此敘明。
七、依非訟事件法第八條第第二項，民事訴訟法第七十八條，裁定如主文。
中      華      民      國    九十二    年    十一      月      七      日
                              臺灣花蓮地方法院家事法庭
                                  法    官  林  秀  鳳
右正本證明與原本無誤。
如對本裁定不服，應於送達後十日內，向本院提出抗告狀。（應抄附繕本）
                                  法院書記官
中      華      民      國    九十二    年    十一      月      七      日

司法院資訊處製作；財團法人民間司法改革基金會備份。
